臺灣彰化地方法院民事判決　九十年度訴字第三四七號
　　原　　　告　巳○○
　　　　　　　　辰○○
　　　　　　　　酉○○
　　複代 理 人　戊○○
　　被　　　告　子○○
　　訴訟代理人　戌○
　　被　　　告　寅○○
　　 　　　　　 卯○○
　　　　　　　　丑○○
　　訴訟代理人　許明溪
　　被　　　告　庚○○
　　　　　　　　午○○
　　　　　　　　癸○○
　　　　　　　　申○○
　　　　　　　　未○○
　　　　　　　　壬○○
　　　　　　　　丁○○
　　　　　　　　乙○○
　　　　　　　　甲○○
　　　　　　　　丙○○
　　　　　　　　辛○○
　　　　　　　　己○○
右當事人間請求拆屋還地事件，本院判決如左：
    主    文
被告應協同原告將坐落彰化縣溪湖鎮○○段三二三之六地號土地上如附圖所示編號Ａ
部分面積０‧００一三公頃磚造平房、編號Ｃ部分面積０‧００三七公頃磚造平房、
編號Ｄ部分面積０‧０００二公頃鋼架造遮雨棚拆除，並將土地交還予原告。
訴訟費用由被告連帶負擔。
本判決於原告以新台幣肆拾捌萬元供擔保後，得假執行。
    事    實
甲、原告方面：
　一、聲明：
　（一）如主文第一項所示。
　（二）原告願提供擔保請准宣告假執行。
　二、陳述：
　（一）彰化縣溪湖鎮○○段三二三之六地號土地（下稱系爭土地）為原告共有，分
        割前之地號為彰化縣溪湖鎮○○段第三二三號，原所有權人為林青，林青於
        民國二十一年五月二十七日死亡，由其長子林見定、次子林塗錐、三子林見
        旺、四子林火基（四子）繼承，該四人亡故後，繼承人如附表所示，其中林
        塗錐之繼承人即為原告等三人，林見旺之繼承人為被告辛○○，林火基之繼
        承人為被告己○○，其餘繼承人均已拋棄。長房林見定部分，林見定於五十
        五年十月二十八日將其持分出賣予楊德義，五十九年十一月二十七日死亡，
        其持分由楊王繼承，六十一年四月二十日再由子○○之原配楊玉枝繼承取得
        ，六十一年七月四日再將其持分移轉登記予張吳雀、楊瑞堂、巫正雄各四０
        ００分之九八，楊玉枝則仍保留四０００分之七０六，巫正雄之持分則輾轉
        登記予黃清泉及陳黃玉葉。八十四年間林火基之繼承人己○○向鈞院訴請分
        割前開共有土地，原告之被繼承人林勝福分得系爭土地。
　（二）系爭土地之地上建物（下稱系爭建物）為林青所蓋，此為台灣高等法院八十
        七年上字第一四號民事判決所認定，被告子○○等在前案之訴訟代理人林俊
        銘在第二審自認系爭建物應該是林青建，而不是林見定建的，陳邦畿在前案
        第一審亦到庭作證系爭建物為林青所興建。依民法第八百十一條規定及最高
        法院五十四年台上字第二０五五號判決、最高法院五十九年台上字第二０三
        三號判決要旨，被告子○○縱在屋內及南端之牆壁加以整修，兩者亦已附合
        為一體，密不可分，應認為該部分之建物為林青之繼承人及子○○所共有。
　（三）原告前曾訴請被告等及林塗錐、林見旺、林火基等之其他繼承人拆屋交地，
        鈞院八十六年度訴第二一號判決原告之父林勝福敗訴，後經林勝福向台灣高
        等法院台中分院提起上訴，在上訴中林勝福死亡，由原告等承受訴訟，經台
        灣高等法院八十七年度上字第一四號判決以原告等將拋棄繼承之人列為被上
        訴人及漏未將林見定之子林雅雄之女未○○列為共同被告，認為當事人不適
        格，而駁回原告之上訴。爰依民法第七百六十七條之規定請求拆屋交地。又
        原告之所以請求被告應協同原告拆除系爭建物是因為系爭建物為兩造所共有
        ，你中有我、我中有你，何部分為被告所有？何部分為原告所有？實無從分
        辨，故訴之聲明不能僅請求被告應拆除系爭建物，因被告無義務及權利拆除
        與原告共有之建物，而原告方面為收回土地，當然有意要拆除，故訴之聲明
        唯有寫為被告應協同原告拆除共有之建物。
　（四）對被告抗辯所為之陳述：
　　１．系爭建物雖原為林青所建，但林青死亡後建物所坐落之基地即坐落溪湖鎮○
        ○段第三二三號土地是由其四位兒子繼承，各取得四分之一，而長房林見定
        在繼承後即將其繼承所取得之應有部分四分之一，又早即出賣予楊德義，再
        由楊德義輾轉繼承予楊玉枝，再由楊玉枝出賣楊瑞堂等人，事後又經四房之
        楊火基之繼承人己○○訴請共有人分割共有物，而將系爭土地分歸原告之被
        繼承人林勝福取得，則依最高法院五十年台上字第九一九號判例要旨「共有
        物分割之方法不能協議決定者，法院得由任何共有人之聲請，命為以原物分
        配於各共有人，或變賣原物為價金之分配，此等分割方法之判決一經確定，
        則各共有人對他共有人因分割而取得之物，按其應有部分，即應負與出賣人
        同一之擔保義務。不得於判決確定後，再行主張使用已久，交還困難，以圖
        翻異。」及最高法院八十五年度台上字第一０四六號判決要旨「共有物係屬
        全體共有人所共有，在分割前，各共有人固得約定範圍而使用之，但此項分
        管行為，不過定暫時使用之狀態，與消滅共有關係之分割有間。故共有物經
        法院判決分割確定時，先前共有人間之分管契約及使用借貸契約，即應認為
        終止。共有人先前依該契約占用分割判決仍判歸全體共有人保持共有之部分
        共有物，即成無權占有，其他共有人自得依民法第七百六十七條、第八百二
        十一條之規定請求返還。」，被告等即不能再對原告主張有權占有。
    ２．被告等雖辯解林見定、林塗錐即原告之祖父等四兄弟，曾協議分債、分產，
        協議結果為舊店歸大兄，亦即系爭土地及建物歸林見定所有，查鈞院於審理
        八十四年訴字第一七六號分割共有物事件時，被告子○○之妻楊玉枝即稱當
        時參與分管協議之共有人林火基、林見旺、林見定，另一共有人即林勝福之
        父林塗錐居住日本，未見參與協議，可見該協議書是否可採，不無疑問，雖
        被告主張被告之父或祖父有替原告之祖父還債，縱使實在，亦屬另一回事，
        乃欠錢還錢之問題，與本件無關。
　　３．否認被告時效取得地上權，因為要有地上權意思，系爭建物是兩造共有，被
        告並非取得他人之不動產。
　三、證據：提出地籍圖謄本一件、土地登記謄本八件、本院八十六年度訴字第二一
      號民事判決、台灣高等法院台中分院八十七年度上字第一四號民事判決、繼承
      系統各一件。
乙、被告方面：被告未於最後言詞辯論期日到場，惟據被告子○○以前到場及被告子
    ○○、寅○○、卯○○、丑○○所提書狀所為之聲明陳述略以：
　一、聲明：原告之訴及假執行之聲明均駁回。
　二、陳述：
　（一）系爭土地於八十五年辦理分割前，係福安段三二三地號土地之一部分，該土
        地原為林青所有，林青過世後，登記為林見定、林塗錐（後改名為林重信）
        、林見旺及林火基共有，嗣於四十年時，林見定為協助林塗錐償還債務而將
        自己土地之持分出售轉讓予訴外人楊德義，六十一年時，楊德義再該土地持
        分出售予訴外人楊玉枝（為被告子○○之前妻），該土地於八十五年分割後
        ，由林勝福取得系爭土地，原告主張楊玉枝係繼承而自楊德義取得前述土地
        持分，與事實不符，
　（二）林青在前述三二三號土地所建系爭建物，目前門牌號碼為彰化縣溪湖鎮○○
        里○○路○段二五二號，建物前段經營「杏園商店」，後段即為臥室及廚房
        （即原告訴請拆除部分），系爭建物係於實施建築管理前所建造，故無使用
        執照，亦未辦理所有權登記，四十二年以前，林見定等四兄弟均居住本處，
        四十二年時因協議分產，該建物分歸該林見定所有，而全部家族之債務亦歸
        其負擔，故林塗錐、林定旺及林火基乃移居他處，自四十二年起，上開建物
        （前後段建物緊密相連，不可分割）全歸林見定及其長子即被告子○○所有
        並居住使用，歷年之房屋稅及修繕費亦均由被告子○○所支付。
　（三）系爭建物既係林青在其土地所興建，即為合法建物，應受保障，而於四十二
        年間，林見定依「分產分債協議」而繼承取得該建物之所有權，此點可證諸
        原告之被繼承人林勝福於鈞院八十六年度訴字第二一號八十六年十月之民事
        準備書狀即敘明「原告自始即主張系爭建物為林定見所有」。另林定旺及林
        火基之家族成員於本案歷次出庭時均不主張其對系爭建物有所有權，且林勝
        福之姑丈陳邦畿於上開案件出庭作證時，亦提及四十二年以前林見定等四兄
        弟及其家屬均居住於系爭建物，而協議分產後，林火基、林見旺及林塗錐等
        家人隨即遷居他處迄今，如無前述協議，何必遷居，足證林見定業於四十二
        年依協議取得系爭建物所有權。
　（四）退一步而言，縱使原告不願本諸誠信原則承認前述之分產協議，依民法第七
        百六十九條及第七百七十條之規定，被告子○○自六十八年父親林見定過世
        後，即與其子林俊民居住於系爭建物，前述「分產協議」可證明林見定及子
        ○○於居住之始即對該建物有所有權之意思表示，居住期間之房屋稅及修繕
        費用均歸其負擔，迄今數十年未曾有任何人對該占有建物之事實提出異議，
        故屬民法所稱之和平繼續占有，依民法第七百六十九條、第七百七十條之規
        定，已依時效而取得系爭建物之所有權。
　（五）又被告子○○於八十六年四月二十六日鈞院八十六年度字第二一號答辯狀即
        主適用民法第七百七十二條，依時效取得系爭土地之地上權，是項地上權雖
        未完成登記，惟依最高法院六十八年十一月二十九日台上字第三五六八號判
        決意旨，不得以地上權人未完成登記，而謂地上權人為無權占有，是原告要
        求拆屋還地，顯無理由。另據系爭土地分割前之共有人楊玉枝所陳述，被告
        子○○曾於六十一年以後多次向其表達，其長久居住於系爭建物，並據以使
        用相關之坐落土地，乃係為取得並行使地上權，亦即在他人土地上有建築物
        為目的，而使用其土地。被告子○○以祖厝占有前述福安段土地，數十年來
        他他林青之繼承人均無異議，故屬民法所稱之和平繼續占有土地，至八十六
        年四月原告之父林勝福提出拆屋還地之訴之前，該占有早已屆滿二十年，故
        被告子○○已依民法第八百三十二條之規定取得地上登記請求權。
　（六）本件於四十二年間分產，當時林勝福之父林塗錐雖居住日本，但有出具委託
        書授權林火基處理相關財產問題，故原告不能再否認林勝福知悉分產協議之
        事，又林塗錐如不同意分產協議，何以生前多次回國均不表示異議，何以事
        後仍多次致函林見定，表達其對兄長的感恩之意，另林勝福何以需要等到其
        父林塗錐過世後，再回國爭奪祖產，在在均顯示林塗錐為重然諾之人，而原
        告及林勝福違背父意意圖謀不當得利。
丙、本院依職權調取前案八十六年度訴字第二一號、台灣高等法院台中分院八十七年
    度上字第一四號拆屋還地民事卷（以下稱為前案）。
    理　　由
一、本件被告未於最後言詞辯論期日到場，核無民事訴訟法第三百八十六條各款所列
    情形，爰依原告之聲請，由其一造辯論而為判決。
二、原告起訴主張：系爭土地為原告共有，分割前之地號為彰化縣溪湖鎮○○段第三
    二三號，原所有權人為林青，林青於二十一年五月二十七日死亡，由其子林見定
    、林塗錐、林見旺、林火基繼承，其四人亡故後，繼承人如附表所示。又林見定
    於五十五年十月二十八日將其就上開土地所有之應有部分出賣予楊德義，楊德義
    死亡後，由楊王繼承，楊王於六十一年四月廿日死亡後，再由子○○之原配楊玉
    枝繼承取得，楊玉枝於六十一年七月四日再將其持分移轉登記予張吳雀、楊瑞堂
    、巫正雄各四０００分之九八，楊玉枝則仍保留四０００分之七０六，巫正雄之
    持分則輾轉登記予黃清泉及陳黃玉葉。八十四年間林火基之繼承人己○○起訴請
    求分割前開上開共有之土地，原告之被繼承人林勝福分得系爭土地。而系爭建物
    為林青所蓋，縱使被告子○○已在屋內及南端之牆壁加以整修，兩者已附合為一
    體，密不可分，自應認為該部分之建物為林青之繼承人及被告子○○所共有，爰
    依民法第七百六十七條之規定，請求被告協同原告拆除共有之建物及返還土地等
    語。
三、被告子○○、寅○○、卯○○、丑○○則以：系爭土地於八十五年辦理分割前，
    係福安段三二三地號土地之一部分，該土地原為林青所有，林青過世後，登記為
    林見定、林塗錐（後改名為林重信）、林見旺及林火基共有，於四十年時，林見
    定為協助林塗錐償還債務而將自己土地之持分出售轉讓予訴外人楊德義，六十一
    年時，楊德義再該土地持分出售予訴外人楊玉枝，該土地於八十五年分割後，由
    林勝福取得系爭土地。嗣林見定兄弟於四十二年時因協議分產，該建物分歸該林
    見定所有，而全部家族之債務亦歸其負擔，故林塗錐、林定旺及林火基乃移居他
    處，自四十二年起，系爭房屋全歸林見定及被告子○○所有並居住使用，林見定
    業於四十二年依協議取得系爭建物所有權。退而言之，縱使原告不願本諸誠信原
    則承認前述之分產協議，被告子○○自六十八年父親林見定過世後，即住於系爭
    房屋，已依時效而取得系爭建物之所有權；且被告子○○長久居住於系爭房屋，
    並使用坐落之土地，係為取得並行使地上權，至八十六年四月原告之父林勝福提
    出拆屋還地之訴之前，該占有早已屆滿二十年，故被告子○○已取得地上登記請
    求權等語置辯。
四、經查：（一）系爭土地為原告共有，分割前之地號為彰化縣溪湖鎮○○段第三二
    三號，原所有權人為林青，八十五年判決分割為原告之被繼承人林勝福所有，嗣
    由原告繼承取得之事實，業據原告提出土地登記謄本一件為證，且有戶籍謄附卷
    為憑（見前案二審卷(三)第六十七至七十三頁）。（二）又系爭建物係林青所興建
    ，被告子○○因整修而加蓋石棉瓦及遮雨棚，並非獨立之建物乙情，亦經前案法
    官勘驗屬實，製有勘驗筆錄、複丈成果圖可稽（見前案本院卷(一)第三一至三六頁
    、二審卷(一)第一三三至第一三四頁）。（三）再林青生有四子即林見定、林塗錐
    、林見旺、林火基，而林見定於六十八年二月二十二日死亡（見前案本院卷(一)第
    六二頁），其育有子○○、寅○○、丑○○、卯○○、林玉芳（七十八年九月二
    十二日死亡，見前案本院卷(一)第一七六頁）、林玉呈（三十七年一月八日死亡，
    未婚無嗣）、林雅雄（七十七年六月六日死亡，見前案本院卷(一)第一三四頁）、
    林英美子、林察郎（亡，均無嗣，見前案本院卷(一)第五十八頁）等子女，其配偶
    林王擔則於八十二年五月十四日死亡；又丁○○、丙○○、乙○○、甲○○為林
    玉芳之繼承人，庚○○、未○○、申○○、午○○、癸○○、壬○○為林雅雄之
    繼承人（見前案本院卷(一)第四九至六三、一一四、一三四至一三六、一七六、一
    七七頁）；而林塗錐、林見旺、林火基部分則分別由林勝福、辛○○、己○○繼
    承（見前案本院卷(一)八五至九一頁），即林塗錐、林見旺、林火基之其餘繼承人
    應已辦理拋棄繼承，而林勝福部分則由原告繼承（以上繼承系統詳如附表所示）
    。（四）上開事實，為兩造所不爭執，且經本院調取前案查閱無訛，應堪信為真
    實。
五、次查，原告主張系爭土地為其所有，被告無權占有使用系爭土地等事實，為被告
    所子○○、寅○○、卯○○、丑○○所否認，並以前揭情詞置辯，則本件應審酌
    者為系爭房屋為何人所有？被告子○○是否已因時效取得地上權，而有權使用系
    爭土地？經查：
（一）系爭建物係林青所建，而林青有四子即林見定、林塗錐、林見旺、林火基，已
      如前述，被告子○○等雖辯稱系爭土地及建物均係經分產為林見定所有云云，
      然為原告所否認；而參諸被告子○○於前案所提分產協議書影本（見前案本院
      卷(一)第四十六、四十七頁），其上並無原告之被繼承人林塗錐之簽名或蓋章，
      被告子○○等人復未舉證以實其說，其等所辯尚不足採。是林青所建造之房屋
      及被告子○○整修而加蓋之石棉瓦屋頂及遮雨棚（此屬動產因添附而為不動產
      之一部分，並非獨立之不動產），均應屬林青之全體繼承人共有。至被告等雖
      另以被告子○○自六十八年林見定過世後，即和平繼續占有系爭房屋，主張被
      告子○○已因時效取得所有權云云，然系爭建物既係林青之被繼承人公同共有
      ，自應以被告子○○變更為以獨有之意思而占有，就他共有人之應有部分而言
      ，始為他人之不動產，被告子○○之占有始具備民法第七百六十九條或七百七
      十條之要件（參照最高法院三十二年上字第一一０號、三十二年上字第八二六
      號判例意旨），尚不能僅以被告子○○居住於系爭建物，即認定其主觀上即有
      取得他人所有權之意思；況被告子○○於八十六年一月十八日、八十六年三月
      十九日在前案審理中，已否認系爭建物為其所有，並稱系爭伊只是繼承人之一
      等語在卷（見前案本院卷(一)第二十頁、第三十三頁），由此可認被告子○○占
      有系爭建物，主觀上應不具備獨有之意思，否則，其如有以時效取得所有權之
      意思，豈會不知法律效果？又豈會於訴訟中於否認系爭建物為其所有？此外，
      被告復未舉證證明被告子○○係有何取得系爭建物所有權之意思，自不能認定
      被告子○○已因時效而取得系爭建物之所有權，其等所辯，自不足採。
（二）被告等雖另辯稱被告子○○於六十一年起即以取得並行使地上權之意思使用系
      爭土地，已因依法取得地上權云云，然此亦為原告所否認。按占有人占有人因
      時效而取得地上權登記請求權者，以已具備時效取得地上權之要件，向該管地
      政機關請求為地上權登記，如經地政機關受理，則受訴法院固應就占有人是否
      具備時效取得地上權之要件，為實體上裁判（參照最高法院八十年度第二次民
      事庭會議決議），然地上權為一種物權，主張取得時效之第一要件須為以行使
      地上權之意思而占有，若依其所由發生之事實之性質，無行使地上權之意思者
      ，非有變為以行使地權之意思而占有之情事，其取得時效不能開始進行（最高
      法院六十四年台上字第二五五二號判例參照）。查被告子○○於原告之被繼承
      人林勝福在八十五年十二月三十一日提起前案請求拆屋還地經駁回，迄原告於
      九十年三月九日提起本件訴訟，以至本院九十一年十月八日言詞辯論終結止，
      均未提出被告子○○已向地政機關請求地上權登記之相關事證以供參酌。至系
      爭土地雖為被告子○○所使用，然此並不足證明其於六十一年間即以行使地上
      權之意思占用系爭土地，再參以原告之父林勝福八十五年十二月三十一日提起
      前案訴訟後，被告子○○於八十六年一月十八日、八十六年三月十九日、八十
      六年四月十一日等三次言詞辯論期日均未主張其已因時效取得地上權（見前案
      本院卷一第十九至二十頁、第三十三頁、第四十一至第四十二頁），直至八十
      六年四月二十六日始於書狀中主張已取得地上權（見前案本院卷一第一０二頁
      ）乙情，亦與常情相違，實難認被告子○○於八十六年四月二十六日前主觀上
      已有取得地上權之意思。此外，被告等人又未能舉出被告子○○確因時效而取
      得系爭土地之地上權之實證，其等上開所辯，亦無可取。
六、綜上所述，原告為系爭土地之所有權人，其上之房屋為林青所建，為原告及被告
    所共有，被告既未能證明其有權使用系爭土地，即屬無權占有，從而，原告本於
    民法第七百六十七條，請求被告協同原告將系爭土地上如附圖所示編號Ａ部分面
    積０‧００一三公頃磚造平房、編號Ｃ部分面積０‧００三七公頃磚造平房、編
    號Ｄ部分面積０‧０００二公頃鋼架造遮雨棚拆除，並將上開部分土地交還予原
    告，為有理由，應予准許。
七、原告陳明願供擔保，聲請宣告假執行，核無不合，爰酌定相當金額准許之。
八、本件事證已臻明確，兩造其餘主張及舉證，核與判決結果無影響，毋庸逐一論述
    ，併此敘明。
九、據上論結，原告之訴為有理由，依民事訴訟法第三百八十五條第一項前段、第八
    十五條第二項、第三百九十條第二項判決如主文。
中　　　華　　　民　　　國　　九十一　　年　　　十　　　月　　二十二　　日
                                    臺灣彰化地方法院民事第二庭
~B法　　　官　羅秀緞
右為正本係照原本作成。
如對本判決上訴須於判決送達後廿日內向本院提出上訴狀。
~B法院書記官　黃當易
中　　　華　　　民　　　國　　九十一　　年　　　十　　　月　　 二十三　　日
~F0
~T40
附表
　　　　　　　　　    ┌子○○（繼承）
　　　　　　　    　　│寅○○（繼承）
　　　　　　　　    　├丑○○（繼承）
　　　┌─林見定───┼卯○○（繼承）  　　　　　　　　　  ┌丙○○（繼承）
      │（2.亡）  ├林玉芳（繼承，亡）配偶丁○○（繼承）┼乙○○（繼承）
      │  配偶林王擔  ├林玉呈（亡，無嗣）      　　　　    └甲○○（繼承）
      │（82.5.14亡） │林雅雄（繼承，亡）配偶庚○○（繼承）┬未○○（繼承）
      │              │林英美子（亡，無嗣）  　　　　　　  ├申○○（繼承）
      │              └林察郎（亡，無嗣）    　　　　　　  ├午○○（繼承）
      │                                     　　　　　　   ├癸○○（繼承）
　    │                                                    └壬○○（繼承）
      │
      │                    （繼承）　┌配偶巳○○（繼承）
      │              ┌林勝福（亡）─┼長子辰○○（繼承）
      │              ├林勝吉（拋棄）└長女酉○○（繼承）
      │              ├林敏子（拋棄）
      │              ├林智惠（拋棄）
林  青┼─林塗錐───┼林  好（拋棄）
      │  （亡）      ├林  信（拋棄）
      │              └林秀霞（拋棄）
      │
      │              ┌胡林玉秀（拋棄）
      │              ├林豐茂　（拋棄）
      ├─林見旺（亡）├林豐發　（拋棄）
      │  配偶林何雪花┼辛○○　（繼承）
      │      （拋棄）├林玉美　（拋棄）
      │              └林豐盛　（拋棄）
      │
      │              ┌林　晃　（拋棄）
      │              ├林瑞祥　（拋棄）
      └─林火基（亡）├林素貞  （拋棄）
          配偶林巫蕊─┼林素暖  （拋棄）
           （拋棄）   ├林素真  （拋棄）
                      └己○○  （繼承）
